臺灣臺北地方法院民事裁定　　　　　 100年度消債清字第27號
聲　請　人
即　債務人　陳春光
代　理　人　張金盛律師
上列聲請人聲請消費者債務清理之清算事件，本院裁定如下：
    主  文
清算之聲請駁回。
由國庫墊付之費用共計新臺幣壹仟元應由債務人負擔。
    理  由
一、按債務人不能清償債務或有不能清償之虞者，得依本條例所
    定更生或清算程序，清理其債務，消費者債務清理條例（下
    稱消債條例）第3 條定有明文。然所謂「不能清償債務」，
    係指債務人欠缺清償能力，對於已屆清償期，並已受請求之
    債務之全部或主要部分，客觀上可預見其為一般且繼續性不
    能清償之財產狀態而言；又債務人之清償能力，應綜合考量
    債務人之財產、信用及勞力（技術）等因素，必三者之總合
    仍不足以清償債務時，始能認為債務人缺乏清償能力，而屬
    不能清償，是判斷債務人是否有不能清償債務或有不能清償
    之虞，宜計算其客觀資產是否大於負債，兼及得否藉信用或
    勞力（技術）獲取融資，抑或確保收入。次按，消債條例所
    規定之清算制度，實質上為破產法上破產之特別程序，其目
    的在於使債權人獲得公平之受償，避免債務人遭受多數債權
    人個別對其強制執行，而無法重建經濟，以使債務人得有更
    生之機會，防止社會經濟發生混亂；復依消債條例第134 條
    規定之意旨，亦可知本條例所定債務人之免責制度，係在鼓
    勵勤勞誠實之債務，而非縱容投機不誠實之債務人因奢侈浪
    費所造成之債務，轉嫁予債權人負擔，倘債務人於聲請清算
    前之相當期間內，利用信用金融之機會，恣意為非屬通常生
    活所需之鉅額消費或作奢侈性、浪費性之消費，而不在意日
    後履行還款之能力，反而算計消債條例中之免責制度，濫用
    清算程序以規避其應負擔之償還責任，即與消債條例之立法
    意旨有違。故法院於審查債務人清算之聲請時，若債務人於
    聲請清算前之相當期間內，為鉅額消費或作奢侈性、浪費性
    之商品或服務消費，而與其通常生活或收入顯不相當，或有
    其他情事，在客觀上顯係濫用清算程序以規避其應負擔之償
    還責任，有違信原則，應認法院得裁定駁回債務人清算之聲
    請，資以衡平債權人及債務人之權益（最高法院96年度台抗
    字第659號、96年度台抗字第660號裁判要旨可資參照）。又
    經准予訴訟救助者，於終局判決確定或訴訟不經裁判而終結
    後，第一審受訴法院應依職權以裁定確定訴訟費用額，向應
    負擔訴訟費用之當事人徵收之；訴訟費用，由敗訴之當事人
    負擔，此觀消債條例第15條準用民事訴訟法第114條第1項前
    段及第78條之規定自明。
二、本件聲請意旨略以：聲請人為32年10月7 日出生，因長年肝
    病纏身而無法工作，並領有極重度重器障（肝）之殘障手冊
    ，，現今每月僅靠僅取國民年金新臺幣（下同）3009元及兄
    弟每月資助約6500元過日子，人壽保單質借亦均已超貸，目
    前住在朋友家，生活拮据，已盡最大力量，仍無能力清償積
    欠銀行之債務，爰聲請清算等語。
三、經查，本件聲請人於提出本件清算之聲請前，就其因積欠金
    融機構之無擔保債務合計27萬2675元，曾於消債條例施行後
    ，向最大債權金融機構台北富邦銀行請求共同協商債務清償
    方案，惟協商不成立，並經該行發給前置協商不成立通知書
    ，此有聲請人提出之債權人清冊、財團法人金融聯合徵信中
    心當事人綜合信用報告（債務清理條例前置協商專用債權人
    清冊）影本、前置協商不成立通知書影本在卷可稽，堪信為
    真實。而聲請人為32年10月7 日出生，現年約68歲，且罹患
    肝病而領有極重度重器障（肝）之殘障手冊，此有聲請人提
    出之中華民國身心障礙手冊附卷可稽，堪認就其目前之勞動
    能力確實較為低弱；然稽之卷附之財政部臺灣省北區國稅局
    財產歸屬資料清單、財產及收入狀況說明書所載，聲請人名
    下財產尚有位於桃園縣大溪鎮○○○段162-1號、163-1號、
    164-1號、172-3號田賦4 筆、及投資恆大股份有限公司1 筆
    ，合計房地現值及投資價值已達63萬8810元，可知聲請人非
    屬無任何財產情形，且其所有之財產價值，顯已逾上開負債
    金額，則聲請人資產既顯大於負債，應無不能清償債務之可
    能。況且，本件據聲請人自陳，其係長年肝病纏身無法工作
    ，而於91年3 月18日辦理勞保退保，且因身體及年齡關係，
    致所領取之勞保退休金及人壽保單質貸款項，均用以因支付
    重大疾病醫療費用，目前僅靠每月國民年金3009元及兄弟資
    助6500元過日子，實無力清償債務乙情，固據其提出存摺影
    本、保險單、疾病診斷證明書、住院及門診醫療費用收據等
    件為證。惟依債權人臺北富邦商業銀行函覆本院陳報狀所附
    信用卡消費明細之記載，可知聲請人所積欠之信用卡債務，
    乃係因自99年9 月7 日起至100 年5 月2 日止之期間密集使
    用信用卡花費所致，除多數頻繁且密集係用於百貨公司業者
    外，金額從數百至數千元不等3000元，其消費之密集程度，
    且多用於餐飲使用，尚非維持其生活所必要；甚者，如聲請
    人99年6月22日在台灣大哥大古亭店為1萬5900元之消費、99
    年8月27日雄獅旅行社為1萬6148元之消費、99年11月10日在
    ABE RCROMBIE COM為1萬4981元之消費、99年6月22日、7 月
    12日、7月15日、9月14日、11月17日、100年1月29日在陸續
    在誠品為1590元、619元、566元、6560元、3134元之密集消
    費均與其身份地位不相當；又查，聲請人於99年6月23日、
    99年6月28日、99年7月1日、99年7月5日、99年7月13日、99
    年7月15日以現金卡各提領2萬元、99年7月16日以現金卡提
    領1萬元，在不到一個月內竟提領現金13萬元，與其所稱無
    法維持日常生活之身份地位明顯不符。
四、本件債務人之行為有造成「逆向選擇」及「道德風險」之虞
    ，應由債務人提出清償方案，以避免前開風險：
    (一)資訊不對稱造成結果是「逆向選擇」與「道德風險」：
      1.俗話說：「買的沒有賣的精」，買東西永遠不要認為自
        己占了便宜。因為買賣雙方，對交易的商品，擁有的資
        訊是不一樣的，商品的品質如何、產自何處、有無添加
        ，只有出賣人知道，除非買受人是專家，但買受人絕不
        可能是所有方面的專家。一方知道，另一方不知，這就
        是「資訊不對稱」。「資訊不對稱」造成的結果有二：
        逆向選擇及道德風險。比如二手車市場，賣的人當然知
        道這輛二手車的問題出在哪裡，但買車的，除非是特別
        專業的人士，一眼是無法立即發現問題的；但反之，比
        如在健康保險市場，買方是投保人，他們很清楚自己有
        沒有健康的毛病，但保險人根本不曉得。
      2.就經濟學的層面，資訊不對稱的結果是會導致市場消失
        。以二手車為例，在市場上，有好車，也有次等車。買
        車的人不能確定哪輛是好車，哪輛車子是次等車，只有
        買回去用之後才知道，但那時候銀貨兩訖，後悔也來不
        及了。為了避免上當，買車人理性的行為就是，對任何
        一輛車，只按平均的品質出價。我們先假定，買家雖然
        不知道某輛車的品質，但是對整個市場的平均品質有大
        致正確的估計。假如，好車值50萬元，次等車只值30萬
        元，買者對任何一輛二手車的出價，絕不會超過兩者的
        平均值，也就是不會超過40萬元。出賣人當然知道自己
        賣的車是好車，還是次等車，但是，他們也知道，買者
        出價策略是按照平均品質出價，所以，所有那些品質高
        於平均水準的車，都將退出市場，否則，賣車的人就吃
        虧了。當這部分的車退出市場以後，新的二手車市場上
        ，車的平均品質就下降了，買車的人願意為每輛二手車
        出的最高價也會跟著進一步下降，可能從原先的40萬元
        ，降到了30萬元，於是，那些品質超過30萬元的車子，
        又開始退出市場。市場上車的平均品質再繼續下降，買
        方的最高出價也跟著下降。本來應該是留下好車，而不
        是留下壞車，現在情況相反，這就叫「逆向選擇」，原
        本市場上應該是「良幣驅逐劣幣」，沒想到正好相反，
        這是買賣雙方都不願看到的。人身保險市場裡，也存在
        「逆向選擇」，一開始健康的人和不怎麼健康的人都買
        保險，按理保險公司對於風險大的人多收保費，但保險
        公司沒辦法區分誰是健康的，誰是不健康的，除非對每
        個投保者做詳細、嚴格的健康檢查，但是這樣花費的成
        本太高，保險公司也承擔不起，而且體檢如果這麼繁複
        ，投保的興致大減，保險公司反而失去與同行競爭的機
        會，這時保險公司只好按著平均的風險程度去核定保費
        ，經過一段時間後，那些身體健康的人發現，他們從不
        生病，白白掏錢給那些身體不好的投保人，於是，他們
        就開始退出保險市場。最健康的人退出以後，投保人群
        的平均風險提高了，保險公司賠付的機率和花費都增加
        了，保險公司面臨虧損，只好提高保費。提高保費以後
        ，剩餘人群中那些身體最健康的人發現，自己得不償失
        ，自己得病的機率很小，還不如自己看病更省錢。結果
        是保險公司希望健康的人越多越好，實際情況卻相反，
        這也是「逆向選擇」，最後，只有一堆不健康的人在保
        險，保險公司只有破產一途。
      3.除了「逆向選擇」，資訊不對稱也可能造成「道德風險
        」。「逆向選擇」發生在交易前，「道德風險」發生在
        交易後。「道德風險」是指當事人一方放任對另一方不
        利的事件發生。以火災保險為例，在沒有買保險的情況
        下，人們會十分小心怕發生火災，給自己造成損失，但
        購買了火災保險以後，即使失火了，也有保險公司負責
        ，就可能不會那麼小心翼翼了，火災因此而發生的可能
        性就大增，保險公司損失的可能性也大大增加。因此，
        保險公司的辦法是：自負額。比如發生了火災，保險公
        司只賠80%，被保險人自己要承受20%的損失，道德風險
        的可能性就小了；另一種防止道德風險的方法是，引進
        專家，比如前例的二手車，可以讓仲介進來，仲介公司
        是專業公司，瞭解二手車的品質，買車和賣車的人，都
        付給仲介一筆費用，如果仲介騙了人，仲介公司就要賠
        償，有了仲介公司為了信譽的維持，使二手車市場的生
        意得以維持。
      4.綜合上述，消債條例的制定是使陷於經濟上困境之消費
        者得以清理債務，並調和債權人和債務人之利益，而國
        家進行干預的背景是在於卡奴問題的產生，該問題之發
        生，債務人未能建立正確的消費觀念固難辭其咎，但銀
        行業者藉著契約自由謀取自己的最大利潤，卻不當發卡
        、過度擴張消費者之信用、不當使用循環利率等等之行
        為，更為產生此問題之主因。從而，解釋消費者是否構
        成浪費、奢侈、賭博、投機的行為，要從是否會造成「
        逆向選擇」及「道德風險」方面著手。
        (1)要避免「逆向選擇」，應在買賣雙方的資訊對稱的情
          況下審視消費者的消費，也就是還原到交易前去審視
          該筆消費是否構成消債條例第134條第4款所稱之浪費
          、奢侈、賭博、投機之行為。例如：
          關於信用卡之交易，銀行業者均得自特約商店取得
            消費明細，明瞭持卡人之消費內容，則若持卡人密
            集人密集的消費，銀行業者可透過其風險的控管掌
            握風險。本件依債權人富邦銀行提出之前開消費紀
            錄，足以證明債務人確有密集為與其身份地位不相
            當之消費情事。但銀行得以審酌消費明細進行控款
            或變更持卡人額度之方式避免風險，亦即債權人在
            信用卡交易前，非無避免逆向選擇之方式，因此，
            造成聲請人如此之債務累積，債權人固有可歸責之
            處，但為避免該等風險，宜透過類似保險自負額之
            方式為之，故本件宜由債務人提出清償方案履行之
            ，自不宜以逕聲請清算。
          關於現金卡的交易，由於銀行業者允許持卡人在一
            定的額度範圍內提領現金，至於持卡人現金使用的
            流向，銀行業者並無法掌握，則就此處而言，資訊
            並不對稱。故在現金卡的交易，應由持卡人先釋明
            其提領現金卡之原因是否有其必要性，或說明其提
            領現金之用途，並不會造成「逆向選擇」之情形後
            ，銀行業則應提出反證推翻持卡人之舉證，始符衡
            平。聲請人對其於一個月內以現金卡提領現金13萬
            元之事未有任何說明，但據債權人富邦銀行提出前
            開明細可知，本件聲請人之行為，確有「逆向選擇
            」的可能，自不宜聲請清算。
        (2)要避免「道德風險」，無非是了解債務人消費的動機
          ，雖然動機的可能性相當複雜，但基於保護債務人的
          立場及消債條例乃由國家對契約自由進行干預的理論
          基礎，舉證責任應由債權人負擔始為衡平。本件債權
          人富邦銀行提出之消費明細已足證本件有造成道德風
          險之虞，自不應准許其清算之聲請，宜由債務人提出
          清償方案履行其債務。
    (二)據上所陳，如本件聲請人不用為前揭辦卡後迅速提領金錢
      或刷卡之行為負責，並提出可允許之清償方案並誠實履行
      ，即有造成「逆向選擇」及「道德風險」之虞。是本院衡
      以聲請人前揭所述，其既因長期重大疾病纏身，且每月生
      活必要支出尚須均賴國民年金及親人資助，竟仍於聲請清
      算前一年內之相當時間內，使用信用卡為與其收入及生活
      顯不相當之密集消費，且觀其消費密集程度，顯非聲請人
      獨自一人為之，堪認聲請人所為確非必要性之消費支出，
      應屬奢侈浪費、非生活必需之支出，如若因聲請人不思審
      慎理財，即得逕自以此為由聲請清算，則自有道德風險之
      虞，更不符消債條例之立法意旨。
四、綜上所述，本件聲請人清算之聲請，據其所提出之財產及收
    入狀況說明書、財產歸屬資料清單所載，債務人應有清償債
    務之能力，已難認其有不能清償債務之情事；另揆諸首揭裁
    判要旨說明，復亦堪認聲請人有為奢侈浪費之行為致負擔過
    重債務之情事，是其所為本件清算之聲請尚非有理。
五、從而，債務人並無不能清償債務或有不能清償債務之虞，與
    消債條例第3 條所定要件不符，該欠缺又屬無從補正，自應
    駁回清算之聲請。又本件由國庫墊付之聲請費1000元，揆諸
    上開民事訴訟法規定，應由債務人負擔。
五、爰裁定如主文。
中    華    民    國   100    年    12    月    30    日
                  民事第二庭    法  官  趙子榮
上為正本係照原本作成
如不服本裁定，應於裁定送達後10日內，以書狀向本院提出抗告
，並繳納抗告費新臺幣1,000 元
中    華    民    國   100    年    12    月    30    日
                            書  記  官  謝榕芝